---
title: "Pipeline: Metodologia Meta 1"
author: "Núcleo de Pesquisa em Ciência de Dados e Otimização"
date: "31/08/2021"
output: html_document
---

```{r setup, include=FALSE}
knitr::opts_chunk$set(echo = TRUE)
```
### Etapa I: Importando a base de dados ---------------------------------------------

Nesta etapa, importa-se a Tabela 1552, gerada pelo Sistema SIDRA/IBGE e que contém a contagem da popuçação desagregada por idade (CENSO - 2010). 

Link para a [tabela 1552](https://sidra.ibge.gov.br/tabela/1552?fbclid=IwAR3PonnEhgVF1jdvbkyUnGCFvg2dnogSyRLtnGqY6M65jJo7T0eou3DVsQ0#/n1/all/n3/all/n6/all/v/allxp/p/all/c1/0/c2/0/c286/0/c287/all/l/v,p+c1+c2,t+c286+c287/resultado)

A seguir, importa-se a tabela 1552 para o R e corrige-se o tipo de variável "codigo_municipio" para o formato numérico.

```{r}
library(readxl)

df <- readxl::read_excel("../data-raw/tabela1552_tidy.xlsx", sheet = 2) |>
  dplyr::mutate(codigo_municipio = as.numeric(codigo_municipio))

```
O script a seguir faz um cópia da coluna 1 do data frame que contém o código do muncípio, retira os NA´s, transforma o reesultado em um vetor e e depois replica o código de cada cidade 101 vezes. Ao final transforma os
dados no formato de tibble.

```{r}
col1 <- df[1] |> 
  tidyr::drop_na() |> 
  dplyr::pull() |>
  rep(101) |>
  dplyr::as_tibble()

```
O mesmo processo é feito com as colunas 2 e 3

```{r}

col2 <- df[2] |> 
  tidyr::drop_na() |> 
  dplyr::pull() |>
  rep(101) |>
  dplyr::as_tibble()

col3 <- df[3] |> 
  tidyr::drop_na() |> 
  dplyr::pull() |>
  rep(101) |>
  dplyr::as_tibble()

```
### Etapa II: Nesta etapa, as colunas 1, 2 e 3 são juntadas em um novo data frame (df2)

```{r}
df2 <- dplyr::bind_cols(col1, col2, col3) |>
  dplyr::rename(codigo_municipio = value...1,
                nome_municipio = value...2,
                nome_uf = value...3)

## Ordena-se os dados pela variável "codigo_municipio" e atualizo o df2
df2 <- df2 |> dplyr::arrange(df2, "codigo_municipio")

## Nesta etapa, junta-se os dados do df2 com df
indices_tidy <- dplyr::bind_cols(df2, df[4:5])

```
### Etapa 3:  Importação dos índices da população brasileira por idade-----

Importando as estimativas da população (2001 a 2020)

```{r}

populacao_municipios <- readxl::read_excel("../data-raw/popBrasilESTIMADA.xlsx")

```
Transformando a base importada no formato tidy

```{r}
populacao_municipios_tidy <- populacao_municipios |>
  tidyr::pivot_longer(
    cols = starts_with("20"),
    names_to = "ano",
    values_to = "populacao") |>
  dplyr::mutate(
    codigo_municipio = as.numeric(codigo_municipio)
  )

```
EStimando a população desagregadas por idade

```{r}
pop_est_idade <- dplyr::left_join(populacao_municipios_tidy,
                                  indices_tidy,
                                  by="codigo_municipio")|>
  dplyr::arrange(ano, idade) |>
  dplyr::rename(nome_municipio = nome_municipio.x) |>
  dplyr::mutate(populacao_estimada = ceiling(populacao*prop)) |>
  dplyr::select(codigo_municipio, nome_municipio, ano, nome_uf,
                idade, populacao_estimada)

```

### Etapa 4: Calculando os Indacadores 1B, 1B e a Meta 1

```{r}
brasil         <- readr::read_rds("../data-raw/Brasil_shp.rds")
estados        <- readr::read_rds("../data-raw/Estados_shp.rds")
municipios     <- readr::read_rds("../data-raw/Municipios_shp.rds")
dados_idh_muni <- readr::read_rds("../data-raw/dados_idh_muni.rds")
matriculaNorte <- readr::read_rds("../data-raw/matricula1320.rds")
populacaoEst   <- readr::read_rds("../data/populacaoEstimadaPorIdade.rds")
codMunicipios <- readxl::read_excel("../data-raw/CODIGO_MUNICIPIO.xls")

```

### Dicionário das bases

* matriculaNorte: contém a matricula de todos os alunos, por estado, da região norte entre os anos de 2013 e 2020.

*populacaoEst: contém a população estimada entre os anos de 2014 e 2020 das cidade da região norte, bem como a estimativa de 0 a 90+ anos.

* cod_Municipios: contém todos os códigos das divisões territoriais brasileira,

### Tratando os nomes das variáveis da base: MatriculaNorte

```{r}
matriculaNorte <- matriculaNorte |> 
  janitor::clean_names() |>
  dplyr::rename(ano = nu_ano_censo,
                idade = nu_idade_referencia,
                codigo_municipio = co_municipio)
```

### Tratando os nomes das variáveis da base: Código dos Municípios

```{r}
codMunicipios <- codMunicipios |> 
  janitor::clean_names() |>
  dplyr::rename(co_uf = uf,
                codigo_municipio = codigo_municipio_completo) |>
  dplyr::select(-municipio) |>
  dplyr::mutate(
    codigo_municipio = as.numeric(codigo_municipio)
  )
```

### Matrículas da Educação Infantil por ano e municicipio entre os anos de 2020

```{r}
matriculaEduInf <- matriculaNorte |>
  dplyr::filter(ano %in% "2014":"2020") |>
  dplyr::filter(tp_etapa_ensino %in% "1":"2") |>
  dplyr::group_by(ano, codigo_municipio, tp_etapa_ensino) |>
  dplyr::count(codigo_municipio) |>
  dplyr::mutate(
    joinTab = stringr::str_c(ano, codigo_municipio,
                             sep = "_")
  ) |> dplyr::rename(qtdeMat = n)

```
### Agrupando as matrículas por etapa de ensino:

* Creche

```{r}
matriculaCrecheNorte <- matriculaEduInf |>
  # Filtrando etapa 1 referente às matriculas em creche
  dplyr::filter(tp_etapa_ensino == "1") |>
  dplyr::rename(qtdeMatCreche = qtdeMat)
```
* Pré-Escola

```{r}

matriculaPreNorte <- matriculaEduInf |>
  # Filtrando etapa 1 referente às matriculas em creche
  dplyr::filter(tp_etapa_ensino == "2")|>
  dplyr::rename(qtdeMatPre = qtdeMat)
```

### Agrupando as populações

* Agrupando a população de 0 a 3 anos

```{r}

popCrecheEst <- populacaoEst |>
  dplyr::filter(idade %in% c(0:3)) |>
  dplyr::group_by(ano, codigo_municipio, nome_municipio) |>
  dplyr::summarise(
    popFaixa0a3 = sum(populacao_estimada)
  ) |>
  dplyr::group_by(codigo_municipio) |>
  dplyr::mutate(
    joinTab = stringr::str_c(ano, codigo_municipio,
                             sep = "_")) |>
  dplyr::relocate("joinTab",.after = "nome_municipio")

```

* Agrupando a população de 4 e 5 anos 

```{r}
popPreEst <- populacaoEst |>
  dplyr::filter(idade %in% c(4:5)) |>
  dplyr::group_by(ano, codigo_municipio, nome_municipio) |>
  dplyr::summarise(
    popFaixa4e5 = sum(populacao_estimada)
  ) |>
  dplyr::group_by(codigo_municipio) |>
  dplyr::mutate(
    joinTab = stringr::str_c(ano, codigo_municipio,
                             sep = "_")) |>
  dplyr::relocate("joinTab",.after = "nome_municipio")

pop0a5 <- dplyr::left_join(popCrecheEst, popPreEst, by = "joinTab" ) |>
  dplyr::relocate(popFaixa0a3, .before = popFaixa4e5) |>
  dplyr::select(-ano.y, -codigo_municipio.y, - nome_municipio.y) |>
  dplyr::rename(ano = ano.x, codigo_municipio = codigo_municipio.x)

baseMatricula <- dplyr::left_join(matriculaCrecheNorte,
                                  matriculaPreNorte,
                                  by = "joinTab")

baseMeta1 <- dplyr::left_join(baseMatricula,
                              pop0a5,
                              by = "joinTab") |>
  dplyr::select(ano, codigo_municipio, nome_municipio.x,
                qtdeMatCreche, popFaixa0a3, qtdeMatPre, popFaixa4e5) |>
  dplyr::rename(nome_municipio = nome_municipio.x) |>
  dplyr::mutate(
    indice1b = qtdeMatCreche/popFaixa0a3,
    indice1a = qtdeMatPre/popFaixa4e5,
    meta1 = (qtdeMatCreche + qtdeMatPre)/(popFaixa0a3+popFaixa4e5)
  )

baseGeral <- dplyr::left_join(codMunicipios, baseMeta1, by = "codigo_municipio") |>
  dplyr::select(-nome_municipio.x) |>
  dplyr::rename(nome_municipio = nome_municipio.y)

```











