---
title: "Plano Nacional de Educação "
description: |
  A new article created using the Distill format.
author:
  - name: Nora Jones 
    url: https://example.com/norajones
    affiliation: Spacely Sprockets
    affiliation_url: https://example.com/spacelysprokets
date: "`r Sys.Date()`"
output: distill::distill_article
---

```{r setup, include = FALSE}
library(sf)
library(geobr)
library(ggplot2)
library(dplyr)
library(fs)

brasil         <- readr::read_rds("../data-raw/Brasil_shp.rds")
estados        <- readr::read_rds("../data-raw/Estados_shp.rds")
municipios     <- readr::read_rds("../data-raw/Municipios_shp.rds")
dados_idh_muni <- readr::read_rds("../data-raw/dados_idh_muni.rds")
Meta1         <- readr::read_rds("../data/Meta1.rds")|> dplyr::rename(code_muni = codigo_municipio)

Norte <- municipios |> dplyr::filter(name_region=="Norte")

apendice <- dplyr::full_join(Norte, Meta1, by= c("code_muni"))

knitr::opts_chunk$set(
  collapse = TRUE,
  comment = "#>"
)



```

### Meta 1: Meta 1:Universalizar, até 2016, a educação infantil na pré-escola para as crianças de 4 (quatro) a # 5 (cinco) anos de idade e ampliar a oferta de educação infantil em creches de forma a atender, # no mínimo, 50% (cinquenta por cento) das crianças de até 3 (três) anos até o final da vigência # deste PNE.

### Calcular o indicador 1B: Percentual da população de 0 a 3 anos que frequenta a escola

```{r echo=FALSE, warning=FALSE}

apendice |> dplyr::filter(!is.na(meta1)) |>
      ggplot(aes(fill = indice1b)) +
      geom_sf() +
      theme_bw()
```

###  Indicador 1A: Percentual da população de 4 e 5 anos que frequenta a escola

```{r echo=FALSE, warning=FALSE}

apendice |> dplyr::filter(!is.na(meta1)) |>
      ggplot(aes(fill = indice1a)) +
      geom_sf() +
      theme_bw()

```

### Meta 1

```{r echo=FALSE, warning=FALSE}

apendice |> dplyr::filter(!is.na(meta1)) |>
      dplyr::filter(meta1 <=1) |>
      ggplot(aes(fill = meta1)) +
      geom_sf(color = "black", size = 0) +
      scale_fill_viridis_c(option = "") +
      theme_bw()
```

